【裁判字號】    85,上,607
【裁判日期】    891205
【裁判案由】    返還墊款
【裁判全文】
臺灣高等法院臺南分院民事判決  八十五年度上字第六○七號   Ｋ
      上  訴  人  己○○○
                  乙  ○  ○
                  庚  ○  ○
                  丙  ○  ○
                  辛  ○  ○
                  戊  ○  ○
                  丁  ○  ○
      右七人共同
      訴訟代理人  洪  士  凱  律師
      被上訴人    甲  ○  ○  住台北市○○路四六五巷二九弄十一號三樓
右當事人間請求返還代償款事件，上訴人對於台灣雲林地方法院中華民國八十五年十
月七日第一審判決（八十五年度重訴字第二四號）提起上訴，本院判決如左：
    主文
原判決關於命上訴人連帶給付超過新台幣貳佰玖拾伍萬玖仟零參拾參元及利息並該部
分假執行之宣告暨訴訟費用之裁判均廢棄．
右廢棄部分，被上訴人在第一審之訴及假執行之聲請均駁回.
其餘上訴駁回．
第一、二審訴訟費用由被上訴人負擔二十分之一，餘由上訴人負擔。
    事    實
甲、上訴人方面：
  一、聲明：原判決廢棄，被上訴人在第一審之訴及假執行之聲請均駁回。
  二、陳述：除與原判決記載相符者予以引用外，補稱如附件一。
乙、被上訴人方面：
  一、聲明：駁回上訴。
  二、陳述：除與原判決記載相同者予以引用外，補稱如附件二。
    理    由
一、被上訴人主張：伊與上訴人之被繼承人許煋煌於民國（下同）七十七年四月二十
    二日簽立合建契約，由伊出資，許煋煌提供土地。七十九年八月間因合建房屋之
    資金需要，經雙方同意，以被上訴人、許煋煌及上訴人丁○○三人名義，共同簽
    發本票四紙，並以當時許煋煌、丁○○所有之合建土地二十六筆設定抵押權，向
    彰化地區之金主即訴外人葉瑞香、許雅貞、蘇錦銘、張樓等人借得新台幣（下同
    ）六百萬元，並匯入許煋煌之帳戶。上開借款匯入許煋煌帳戶後，屆清償期時，
    為免房屋在出售前，因未清償借款致不得塗銷抵押權，影響房屋之銷售，乃由伊
    於八十年三月至五月間分四次全部清償完畢。匯入許煋煌帳戶之六百萬元，許煋
    煌未全部用於支付工程款，事後經上訴人提出之證據，證明許煋煌以該借款支付
    工程款、及經伊同意扣減之金額，計為二百九十五萬一千九百七十六元，爰減縮
    聲明請求之金額為三百零四萬八千零二十四元，許煋煌於本件訴訟程序中即八十
    五年六月十五日死亡，上訴人為許煋煌之繼承人，為此提起本件訴訟，訴請如數
    給付；上訴人則以：被上訴人與伊之被繼承人即許煋煌合建房屋，依約被上訴人
    出資，伊之被繼承人提供土地，因原告資金不足，乃邀伊之被繼承人及丁○○提
    供土地，設定抵押權借得六百萬元，用為支付工程款，該六百萬元既為被上訴人
    因合建房屋之資金需要所借，且依約被上訴人負責出資，許煋煌僅提供土地，借
    入之六百萬元，自應由被上訴人償還，況被上訴人用以償還借款之金錢，乃得自
    與上訴人之被繼承人合建所分配房屋之出售所得，且許煋煌代付工程款超過一千
    萬元，與系爭六百萬元抵銷後，被上訴人尚應給付上訴人等語置辯。
二、被上訴人主張其與上訴人之被繼承人許煋煌合建房屋，許煋煌提供土地，由其出
    資興建，嗣因資金需要，乃七十九年八月廿七日邀同許煋煌、上訴人丁○○三人
    共同簽發本票四紙，並以當時許煋煌、丁○○所有之合建土地二十六筆設定抵押
    權，向彰化金主借得六百萬元，並將該六百萬元直接匯入許煋煌帳戶，以備工程
    款支付之需要，嗣被上訴人為免房屋建築完成，未清償上述借款，致未能塗銷抵
    押權，影響房屋之銷售，乃由其自行籌款清償該六百萬元借款之事實，業據其提
    出合建契約、本票及土地登記簿謄本為憑，上訴人對於其被繼承人提供土地與被
    上訴人合建、共同借款並將借得之六百萬元全數匯入許煋煌之帳戶，及由被上訴
    人償還六百萬元借款之部分不爭執，許煋煌僅支出工程款二百九十五萬一千九百
    七十六元之事實，亦為被上訴人自認，此部分堪信為真實。茲兩造所爭執者，厥
    以系爭連帶債務之內部分擔額在兩造間如何約定？許煋煌就系爭六百萬借款用於
    支付工程款之金額若干？
三、按依民法第二百七十二條規定，連帶債務之成立，以經債務人明示，或法律有規
    定者為限。而明示之意思表示，得以契約或單獨行為為之。查被上訴人與許煋煌
    、丁○○共同向彰化金主借款六百萬元，清償債務協議書上雖未用「連帶」字樣
    ，惟據被上訴人稱「三人一起簽發本票，以本票當借款憑證」（見八十六年四月
    二十五日準備程序筆錄），且雙方當事人於訴狀中亦均稱其係連帶債務人（見八
    十年六月十九日上訴答辯狀第二頁第五至八行），故就此共同簽發本票四紙共六
    百萬元交付於該等彰化金主之行為，足認訂約時其對債權人有各負連帶清償責任
    之意思甚明，被上訴人與許煋煌、丁○○既為連帶債務人，而被上訴人獨力清償
    六百萬元全部之債務，取回共同簽發之四紙本票，並塗銷抵押權登記，為兩造所
    不爭執之事實，則依第二百八十一條，被上訴人因清償而使許煋煌、丁○○二連
    帶債務人同免責任，自得請求二人償還其各自分擔之部分及自免責時起之利息。
    至於連帶債務人間相互間之義務如何分擔，按民法第二百八十條規定，除法律另
    有規定或契約另有訂定外，應平均分擔義務。然就各連帶債務人間應如何分擔義
    務，兩造當事人之主張互異：上訴人以本件依兩造合建契約書規定，興建房屋之
    資金本即應由被上訴人提供，且今六百萬元是因被上訴人資金不足請許煋煌幫忙
    借款，該筆借款本即應由被上訴人清償等語，認六百萬元及利息應全部由被上訴
    人負擔；被上訴人則主張貸款六百萬元當時皆由金主直接匯入許煋煌一人之帳戶
    ，而許煋煌僅支付工程款二百九十五萬餘元為許煋煌所得，則應由許煋煌清償被
    上訴人向金主清償後，向得代位債權人向許煋煌求償等語。查被上訴人主張系爭
    借款原係為付合建工程款，但許煋煌要求入伊帳戶，而未全部用於付工程款之
    情，則依借款用途，應認兩造間有約定：許煋煌代付工程款部分應由被上訴人償
    還金主，而未用於工程款部分，即應由許煋煌負責償還，即因其內部利害關係不
    同，兩造及丁○○三人並非平均分擔，而以實際支用系爭借款之人為最終負清償
    責任之人。
四、查上訴人於台灣雲林地方法院八十一年訴字第五一二號履行契約事件中承認系爭
    六百萬元借款中伊用以支付工程款者為二、九五一、九七六元，經本院調卷查核
    明確，經本院審理中，上訴人再提票據、發票等資料，經被上訴人承認一部分，
    被上訴人自認上訴人應給付之金額為二、九五九、○三三元（見本院四卷一五八
    頁），即承認許煋煌支出工程款三百零四萬零九百六十七元，上訴人於本件第一
    審繫屬中亦承認用以支付工程款者為二、九五一、九七六元，其餘上訴再提票據
    、發票等證明伊代付工程款超過系爭六百萬元，惟每次金額均不同，重複計算，
    且為被上訴人否認，應非足採。
五、按「就債之履行有利害關係之第三人為清償者，得按其限度就債權人之權利，以
    自己之名義，代位行使。」民法第三百十二條前段定有明文。本件被上訴人與許
    煋煌、丁○○共同簽發本票，並以許煋煌、丁○○所有土地供擔保，借得六百萬
    元，原借用之目的，係被上訴人借以支付工程費之需用，惟事後許煋煌要求將該
    款匯入其帳戶，且僅支付工程款三百零四萬零九百六十七元，其餘二百九十五萬
    九千零三十三元應認係許煋煌所借，被上訴人雖為共同發票人，本屬共同債務人
    ，惟被上訴人既未管領該借款，對該借款亦無事實上之支配力，此時被上訴人應
    僅居於類似於擔保之保證人之地位。被上訴人為免房屋建造完成後，因未清償借
    款，致不能塗銷抵押權登記，影響房屋之銷售，乃以保證人之利害關係人地位，
    自行悉數將六百萬元清償完畢，扣除許煋煌自行支付之工程費三百零三萬零九百
    六十六元，代位債權人之地位，請求許煋煌返還二百九十五萬九千零三十三元，
    核無不合，應予准許。
六、綜上所述，被上訴人依連帶債務內部分擔法律關係，請求上訴人之被繼承人許煋
    煌返還二百九十五萬九千零三十三元，及自八十年五月三十一日起至清償日止，
    按週年利率百分之五計算之法定遲延利息，核無不合，應予准許。許煋煌於本件
    訴訟程序中即八十五年六月十五日死亡，上訴人為其繼承人，並已承受訴訟，又
    無拋棄繼承等情事，有戶籍謄本及查詢單可按，從而，被上訴人請求上訴人對於
    上述上訴人之被繼承人債務，應負連帶清償責任，尚無不合，原審命上訴人給付
    三百零四萬八千零二十四元及自起訴狀繕本送達日起之法定遲延利息，固無不合
    ，惟被上訴人於本院另承認許煋煌代付工程款八萬八千九百九十一元，故許煋煌
    應償還之數額減為二百九十五萬九千零三十三元及法定遲延利息，原判決所命給
    付超過此部分，尚有未洽，應由本院廢棄改判駁回被上訴人之訴及假執行之聲請
    ，其餘部分原審予以准許，並為假執行之宣告，並無違誤。上訴意旨指摘原判決
    該部分不當，求予廢棄改判，非有理由，應予駁回。
五、據上論結，本件上訴為部分有理由，部分無理由，依民事訴訟法第四百四十九條
    第一項、第四百五十條、第七十九條但書，判決如主文。
中      華      民      國    八十九    年    十二      月      五      日
                                    臺灣高等法院臺南分院民事第一庭
~B1審判長法官  胡    景    彬
~B2      法官  袁    靜    文
~B3      法官  楊    子    莊
右為正本係照原本作成。
上訴人如對本判決上訴，須於判決送達後廿日內向本院提出上訴狀，未表明上訴理由
者，應於上訴後廿日內，向本院提出理由書。
被上訴人不得上訴。
中      華      民      國    八十九    年    十二      月    十二      日
                                        法院書記官  周    美    莉
附件一：
一、參照上訴人八十八年六月九日之言詞辯論意旨狀，被上訴人之被繼承人許煋煌總
    計支付工程費用為一千零二十七萬一千二百七十一元，超出六百萬元甚多，因此
    上訴人甲○○不能以許煋煌未支付工程款提起本件請求。
二、本件被上訴人乃依民法第二八一條向許煋煌請求用以支付工程款之六百萬元，但
    查依民法第二八○條之規定，連帶債務人相互間除法律或契約屋之資金即應由被
    上訴人提供，今六百萬元是因被上訴人資金不足請許煋煌幫忙借款，故該筆借款
    本即應由被上訴人清償，此即為契約另有訂定，故被上訴人不得請求許煋煌分擔
    義務，更何況六百萬元確用以建屋之花費而無剩，被上訴人亦不能向許煋煌請求
    ，因而上訴人等人自不負清償之責；既然六百萬元是借來用作建築用之資金，本
    應由被上訴人出資，即應由被上訴人返還，被上訴人返還之後不得以利害關係人
    之地位，代位原債權人之地位向許煋煌請求；原審就此未釐清被上訴人與許煋煌
    之間之資金關係而為判決顯有謬誤。
三、再深論之，為何要借六百萬元？此從被上訴人甲○○在雲林地方法院八十一年度
    訴字第五一二號、八十三年度重訴字第三號、八十四年度重訴字第五三號及本件
    之起訴狀中可知，被上訴人甲○○皆自承乃是伊欠合建資金而要借款，要用以支
    付其應出資之合建房屋之工程款及種種費用，甚至在八十三年度重訴字第三號案
    件起訴書中，甲○○尚自承除該六百萬元用以支付工程款及其他費用外，初期售
    屋所得之價款四百五十六萬元九千元亦放在許煋煌處用作支付工程費用，是可知
    借六百萬元乃甲○○所借要用以支付合建所需之費用，且合建所需之費用還超過
    該六百萬元。另許煋煌在八十一年度字第五一二號案件審理中亦稱該六百萬元尚
    不足支付工程款，尚欠三百萬元（見該案卷第九十頁反面第八行）。從以上甲○
    ○及許煋煌之稱述，可知被上訴人乃是借款人，許煋煌及丁○○才是居於保證人
    之地位，更可見該六百萬元全部支付尚不足支付合建之工程及其他花費。
四、另原審又稱上訴人無法舉證許煋煌將六百萬元之借款，悉數用以支付工程費用，
    而為不利上訴人之判決；然查，該六百萬元乃分四次匯入許煋煌之帳戶內（已先
    扣利息，實際入帳未達六百萬元），若許煋煌未用以支付工程款，則當時被上訴
    人甲○○缺錢，工程如何進行？而甲○○又何以同意後面之款項繼續匯入許煋煌
    之帳戶？其實關於匯入許煋煌帳戶內之該六百萬元確用以支付工程款等費用，尚
    可參照前揭八十一年度訴字第五一二號案件之筆錄所載，其中證人高明勝、李昌
    修、陳東寶皆證稱建材由甲○○或其子接洽而貨款由許煋煌支付，而甲○○對證
    人所證皆無意見及贊同（見該卷第八八至九一頁）；而當時甲○○之訴訟代理人
    范宗熙律師亦稱六百萬元放在許煋煌戶頭支付工程款（見該卷第一七一頁），即
    連甲○○本人亦自承許煋煌有用該六百萬去支付工程款（見該卷第九十頁反面第
    五行、第一八九頁最後一行），由以上可知甲○○在該案已自承匯入許煋煌戶頭
    內之六百萬元，許煋煌確用以支付工程款及其他費用；因而甲○○在本件即不得
    否認此事實而謂許煋煌未用該六百萬元支付工程款，此可參照最高法院八十四年
    度第二五三○號判決；況且，當時借該六百萬元是用許煋煌及其女兒丁○○之土
    地設定抵押，若許煋煌未將該六百萬元及所收之售屋款用以支付工程款，則依常
    情甲○○必然不會甘願以其分得之房地之出售所得價款去償還該六百萬元之借款
    ，而會讓土地被金主拍賣取償；故乃是許煋煌有將六百萬元全部及所收之售屋款
    用以支付合建之工程費用，被上訴人甲○○才會願意以其分得房地所出售之價款
    去償還其所借之六百萬元。而關於許煋煌確有將六百萬元及所收屋款及其本身之
    款項用以支付工程款及支付其他花費，經上訴人整理目前可得之相關帳簿，目前
    暫時可知總額為一千零二十七萬一千二百七十一元。
附件二
一、上訴人常說：許煋煌在雲林地方法院八十一年訴字第五一二號案所說的其支付總
    額二、九五一、九七六元（即甲○○在原審概括承認的數字），與本案上訴人所
    提許煋煌之支付憑證證明出來的許煋煌支付總額二、五七六、七五九元（即被上
    證六十九、中間部分第二階段之合計欄），並未重複。其實二、九五一、九七六
    元與二、五七六、七五七元有其同質性與重複性，若二數相加累計就構成重複，
    茲證明如下：
    (1)以二、五九一、九七六元中的一個項目：磁磚四四九、八四二元作為說明：
      上訴人在本案首次提出許煋煌之支付憑證，其中有關磁磚的部分有：
      八十六、一、二九上訴人上訴理由狀之上證二之證十七（許煋祥之現金支出
        傳票、甲○○簽認），證明許煋煌有支付地磚、璧磚二八三、七四七原（斗
        六家豪建材公司及高銘勝所開之公司）
      同前上證二之證十九（許煋煌之現金支出傳票、甲○○簽認），證明許煋煌
        有支付高銘勝磁磚款六九、九○○元（與合計許煋煌支付磁磚款共三五
        三、○四七元，及二八三、七四七＋六九、三○○＝三五三、○四七）
      許煋煌說他支付磁磚四四九、八四二元，但在原審許煋煌從未提出其支付之憑
      證以證明其確已支付。若再原審，強令許煋煌提出其支付之憑證，則許煋煌所
      提出者，必包含有前與的支付憑證，由此可以看出二、九五一、九七六元
      與二、五七六、七五七元有其同質性與重複性。
    (2)同理，以二、九五一、九七六元中之另一個項目：水泥款八六六、七○○元做
      為說明：
      本案上訴人所提許煋煌之支付憑證中，有關水泥款之支付憑證有：
      八六、一、二九上訴人上訴理由狀之上證二之證四（許煋煌現金支出傳票、
        甲○○簽認），證明許煋煌有支付水泥款一五、○○○元。
      同前上證二之證十九（許煋煌現金支出傳票、甲○○簽認）、證明許煋煌有
        支付水泥款一五、○○○元。
      上訴人聲請銀行函覆之支票正背面影本，其中為水泥商李昌修背書領款者有
        ：合庫七九、七、二五、0000000號、一四、○○○元；合庫八○、
        五、三一、0000000號、二九、○○○元；臺灣中小七九、三、二三
        、六○八二九七號、四六、五五○元；
      若在原審強令許煋煌拿出其支付之憑證以證明其支付，則許煋煌所拿出者，必
      然會包含有前述之支付憑證，可見二、九五一、九七六元與二、五七六
      、七五七元有其同質性（同樣有賴於許煋煌支付憑證來加以證明）與重複性（
      一張支付憑證只能證明一次、證明本案二、五七六、七五七元的支付憑證就不
      能再證明二、九五一、九七六元）。
    (3)〔另，二、九五一、九七六元中之一個項目：鋼筋三一七、九八四元，許煋煌
      將鋼筋一項也列入實在不合理，因為本件工程至結構體完成之前的部分，雙方
      並無爭執此由被上證二十鑑估報告書中可已得到證明，該報告說：建主建至房
      屋結構體及正面貼磁磚，因故停工：：請鑑估：：施工至完成所需工程款若干
      ：：鋼筋一項主要是用在結構體，若許煋煌購鋼筋是在結構體完成之前，則如
      上述，結構體完成之前的部分，雙方並無爭執，何須列出鋼筋一項？若許煋煌
      所購鋼筋是在結構體之後，則結構體完成之後，已無需使用鋼筋，許煋煌購鋼
      筋做何用？是故，許煋煌列出一項實不合理。〕
    (4)如上所述，二、九五一、九七六元與二、五七六、七五七元，二數既有其同質
      性與重複性，則二數累計相加，就成為重複計算。是故二、九五一、九七六元
      與二、五七六、七五七元二者只能擇一向甲○○主張抵銷。
二、有關總額二、九五一、九七六元：
    許煋煌當初的說明是：舉凡建材、磚塊、工資等皆應由甲○○支付，而事實上由
    許煋煌支付者有下列各項：：(1)李昌修：水泥款八六六、七○○元，(2)吳德權：
    鋼筋款三一七、九八四元，(3)陳地泉：磚塊四九五、五四○元，(4)高銘勝：磁磚
    四四九、八四二元，(5)楊漢鵬：鋁門窗八二二、○○○元，以上合計二、九五一
    、九七六元（參見雲林地方法院八一年訴字第五一二號案，八二、二、二六許煋
    煌聲請狀之一及同案八三、四、二一許煋煌答辯(二)狀之一、之(三)）右前面的說明
    中，說是包含工資，但隨後的各項金額及總額並未說明是否包含工資，可見各項
    金額與總額可能是包含工資的概算總額，事實上，許煋煌也從未拿出其支付之憑
    證以證明其支付的確實總額。
三、本件雙方對於合建契約本身並無爭執，雙方之爭執純是起因於雙方共同簽發本票
    對外借入六○○萬元所引起。故釐清雙方於六○○萬元的權義就可消除雙方的爭
    執於無形。
    六○○萬元是匯入於許煋煌的帳戶，由許煋煌自行控制使用，屆期，許煋煌未清
    償，而由本票共同發票人即利害關係人的甲○○清償全部之六○○萬元（清償的
    理由是甲○○要銷售房屋，若不清償，則十八棟房屋的土地都連帶設定有抵押，
    試問有人願意買這種與其他十七棟房屋有連帶抵押的房屋嗎？）許煋煌的帳戶受
    惠六○○萬元，卻未清償分文，而甲○○的帳戶未受惠分文，卻清償全部之六○
    ○萬元，這樣公平嗎？
    上訴人主張許煋煌不必還甲○○的錢，是說許煋煌有支付本件工地的工程款，而
    且支付的工程款遠超過匯入其帳戶的六○○萬元，故許煋煌不但不要還錢，甲○
    ○還倒欠許煋煌五○○萬元左右呢。


司法院資訊處製作；財團法人民間司法改革基金會備份。
